【裁判字號】    92,訴,321
【裁判日期】    920731
【裁判案由】    強盜
【裁判全文】
臺灣嘉義地方法院刑事判決                          九十二年度訴字第三二一號
    公  訴  人  臺灣嘉義地方法院檢察署檢察官
    被      告  乙○○
    指定辯護人  本院公設辯護人戊○○
右列被告因強盜案件，經檢察官提起公訴 (九十二年度偵字第一０四七號），本院判
決如左：
    主  文
乙○○無罪。
    理  由
一、公訴意旨略以：被告乙○○意圖為自己不法之所有，於民國九十二年一月十五日
    下午六時三十分許，手持客觀上可認係凶器之水果刀一把，並以頭套蒙面，身穿
    深色皮衣，進入嘉義縣竹崎鄉坑頭村大北勢十號告訴人丙○○○（公訴意旨誤為
    郭林秀勸）之住處，向獨自一人在家之告訴人恫稱：伊現在在跑路沒有錢，需要
    跑路費等語，並尾隨告訴人至其房間內，致使告訴人不能抗拒而交付新台幣八千
    元。嗣為警至被告住處扣得行搶用之水果刀一把及行搶當時身穿之皮衣一件及布
    鞋一雙而查獲，因認被告涉犯刑法第三百三十條第一項之加重強盜罪嫌。
二、按被告未經審判證明有罪確定前，推定其為無罪。犯罪事實應依證據認定之，無
    證據不得認定犯罪事實；又不能證明被告犯罪者，應諭知無罪之判決；刑事訴訟
    法第一百五十四條、第三百零一條第一項分別定有明文。又犯罪事實之認定，應
    憑真實之證據，倘證據是否真實尚欠明確，自難以擬制推測之方法，為其判斷之
    基礎；而認定犯罪事實之證據係指足以認定被告確有犯罪行為之積極證據而言，
    該項證據自須適合於被告犯罪事實之認定，始得採為斷罪資料，最高法院五十三
    年著有臺上字第六五六號、二十九年上字第三一０五號著有判例可資參照。且刑
    事訴訟上證明之資料，無論其為直接或間接證據，均須達於通常一般之人均不致
    有所懷疑，而得確信其為真實之程度，始得據為有罪之認定，若其關於被告是否
    犯罪之證明未能達此程度，而有合理懷疑之存在，致使無從形成有罪之確信，根
    據「罪證有疑，利於被告」之證據法則，即不得遽為不利被告之認定，亦有最高
    法院七十六年度臺上字第四九八六號判例可稽。
三、公訴意旨認被告涉犯前開罪嫌，係以「右揭犯罪事實，業據被害人郭林秀勸指述
    甚詳，而被害人曾向其堂弟丁○○及其友人甲○○告知其遭搶之事，並於同年一
    月二十日與丁○○至證人甲○○之住處欲向被告要回其遭搶之八千元，亦經證人
    甲○○、丁○○證述明確，足見被害人確曾於上揭時地遭搶。又被害人堅稱當天
    行搶之人之身形、口音與被告相同，確定係被告所為等語，被告自陳其與被害人
    並無怨隙，則被害人實無誣陷被告之理。而證人丁○○到庭證稱：郭林秀勸被搶
    之後打電話給伊說她被搶，伊就叫伊兒子開車載伊到郭林秀勸家，後來伊離開郭
    林秀勸家之後，在距離郭林秀勸家約三公里的路上，有碰到乙○○，那時大約是
    六點四、五十分左右等語，以及警方於九十二年一月二十八日在被告住處扣得之
    皮衣一件、布鞋一雙及水果刀一把，亦經被害人指認均係其被害當時行搶之人所
    穿戴之物，益證被告確有持刀強盜被害人之犯行。」等情為論據。
四、訊據被告堅詞否認有何公訴意旨所指之強盜犯嫌，辯稱：沒有搶告訴人財物等語
    。本院經查：
（一）公訴意旨認被告涉有前開強盜罪嫌之證據資料，經核僅告訴人丙○○○之指訴
      （證詞）一項，堪認屬「直接證據」，惟按「告訴人之告訴，係以使被告受刑
      事訴追為目的，是其陳述是否與事實相符，仍應調查其他證據以資審認。」（
      最高法院五十二年台上字第一三００號判例意旨參照）。
（二）不法事件被害人對犯罪嫌疑人之指認，原具不確定性，詳言之，常人在猝遇事
      故驚恐之情況下，原難期待其能冷靜面對進而記下歹徒正確特徵；且依告訴人
      最初之指訴情節，搶匪當時頭戴黑色全套式頭套（見九十二年一月二十八日第
      一次警訊筆錄，警卷第五頁），則客觀而言，告訴人對搶匪特徵描述之不確定
      性，猶較一般情形為高。
（三）告訴人指稱：「當時他（指歹徒）蒙面我不知是誰，但聽他說話的聲音，事前
      些日子到我的橘子園載橘子的男子叫乙○○，‧‧‧約在九十一年十二月上旬
      時，有位朋友叫甲○○帶他到我的水果園載過二次橘子，所以說話的聲音，我
      才知道是乙○○」（見警卷第五頁）、「他刀子拿的高高的把我押到樓上拿錢
      ，他搶了我八千元，等他走了，我才認出是他聲音」（見偵查卷第十頁）、「
      （問：認識吳春肆？答稱：）我不認識，是他跟甲○○去我家採收柳丁我才認
      識。他去我家二次，但都沒有跟他談話。我都是聽他在跟別人說話二次，都只
      聽一個下午。」（見偵查卷第十五頁），足見告訴人純係以聲音主觀認定搶匪
      即為被告。但查：
      １、常人聽覺所感受之記憶一般而言較視覺記憶淺弱，則告訴人僅以聽覺記憶
          即認定被告為搶匪，尚欠刑事證據法則所應具備之確定性；且告訴人與被
          告認識之時間，距本案事發之時間，已近二月，在此之前，被告與告訴人
          二人不認識之情，分據被告及告訴人供陳在卷，則告訴人對於幾近二月前
          始認識之人，能否明確辨認其聲音，亦有疑義；抑且，告訴人自陳二次與
          被告見面，並未與被告對談，僅聽聞被告與他人對話，則告訴人能否明確
          記憶並辨認被告之聲音是否即為歹徒之聲音，顯存在合理之懷疑。
      ２、告訴人並非當場認出搶匪之聲音即為被告之聲音，而係事後回想始認搶匪
          即為被告，則告訴人事後回想之過程，是否存在主觀揣測之因素與影響，
          亦非無慮。
（四）告訴人陳稱事發後（當天）先後以（０五）0000000號電話聯絡、通知
      案外人丁○○、郭介元遭搶情事，但經調閱上開電話通聯記錄，告訴人指訴遭
      搶當日（九十二年一月十五日），上開電話並無任何對外通聯紀錄，則告訴人
      指訴情形是否無誤，容非無疑。
（五）次就公訴意旨所舉之其他間接證據資料而論：
      １、扣案之水果刀一支、黑色皮衣一件、布鞋一雙，均係承辦警員獲悉告訴人
          有遭搶情事後，於九十二年一月二十八日至被告住處扣得之情，有扣押書
          及照片附卷可參，但查，扣案之水果刀、黑色皮衣，均無明顯之特殊性，
          除被告擁有外，其他不特定人亦可能擁有，尚難僅因告訴人指訴搶匪身著
          黑色皮衣、手持「約三十公分尖尾的短刀」（見警卷第四、五頁）即認被
          告為搶匪。
      ２、告訴人最初於警訊時指稱搶匪穿「藍色鞋子」（見警卷第四頁），嗣經警
          查扣被告所有布鞋一雙由告訴人指認時，告訴人即稱「警方所查扣的‧‧
          ‧藍色鞋子（有花紋）‧‧‧是當天搶錢之人無誤」（見警卷第七頁），
          告訴人第一次指訴搶匪所穿之鞋子並未言及鞋子「有花紋」，嗣經警提示
          被告之鞋子由渠指認時，則指陳該有花紋之鞋子即為搶匪所穿，則告訴人
          是否湊合承辦警方蒐證結果而穿鑿附會，亦非無疑。
（六）至證人丁○○固證稱：「她（指告訴人）被搶之後打電話給我說他被搶，我立
      刻就叫我兒子載我到她那裡，到了之後他就告訴我是乙○○搶她的錢，‧‧‧
      我沒看到人就從丙○○○家要回去，在半路碰到乙○○，當時距離丙○○○家
      已經三公里多了，我們就慢慢開過去，等過了一公里我們又折返再看一次，他
      當時穿一件皮衣，那時約六點四十至六點五十分左右。」等語（見偵查卷第十
      五、十六頁），然查：
      １、告訴人指訴遭搶時間為九十二年一月十五日晚上約六時三十五分（見警卷
          第四頁背面），而證人丁○○證述於同日晚上六時四十分或六時五十分許
          ，在距離告訴人家約三公里多處遇見被告，前後僅有不超過十五分鐘，且
          事發地點為山區，被告又無交通工具，則被告焉能於不超過十五分鐘之時
          間，徒步行走超過三公里之山路？是倘告訴人與證人丁○○指陳情節無誤
          ，適足證搶匪另有他人。
      ２、證人丁○○既已聽聞告訴人指陳遭被告搶錢而於回程遇見被告，衡諸經驗
          及論理法則，證人丁○○必將攔下被告詢明真相，豈有任令被告離去，反
          於事後再向被告查詢之理，足見證人上開證詞，亦非全無瑕疵可指。
（七）告訴人指訴搶匪頭戴全套式頭套，但經警蒐證結果，並未於被告家中查得此物
      ，益證被告應非告訴人所指之搶匪。
五、據上所述，被告既堅詞否認有何公訴意旨所指之犯行，而公訴意旨所據之直接證
    據（告訴人證詞）與其他間接證據資料，復有前開不確定性及瑕疵可指，自難援
    為被告不利之認定。從而，公訴意旨所述事實既屬不能證明，揆諸首揭條文及判
    例意旨，自應為被告無罪之諭知。
據上論斷，應依刑事訴訟法第三百零一條第一項，判決如主文。
本案經檢察官周欣潔到庭執行職務
中      華      民      國    九十二    年      七      月    三十一    日
                                      臺灣嘉義地方法院刑事第三庭
                                          法  官  許  兆  慶
右正本證明與原本無異。
如不服本判決，應於判決送達後十日內，向本院提出上訴狀。
中      華      民      國    九十二    年      七      月    三十一    日
                                          書記官  洪  麗  惠


司法院資訊處製作；財團法人民間司法改革基金會備份。
